【裁判字號】    92,簡上,235
【裁判日期】    921230
【裁判案由】    違反電業法等
【裁判全文】
臺灣臺北地方法院刑事判決                        九十二年度簡上字第二三五號
    上  訴  人  丁○○  男  五.
    即  被  告
    選任辯護人  張斐雯律師
                蕭明哲律師
右列上訴人即被告因違反電業法案件，不服本院九十二年度簡字第一七八八號中華民
國九十二年五月二十三日第一審簡易判決（聲請簡易判決處刑案號：臺灣臺北地方法
院檢察署九十一年度偵緝字第八八一號），提起上訴，本院判決如左：
    主      文
原判決撤銷。
丁○○共同損壞公務員委託第三人掌管之文書，處有期徒刑肆月，如易科罰金，以參
佰元折算壹日。
扣案之貳具電度表內經變更定程之傳動齒輪計量器各壹個均沒收。
    事      實
一、丁○○係設於臺北市中山區○○○路○段一０五號地下一樓「巧麗企業商行」獨
    資商號之實際負責人（原名「麗莎企業商行」，民國八十八年五月七日經核准設
    立，八十八年九月八日變更商號名稱為「巧麗企業商行」，負責人變更為丁○○
    之配偶李月卿，八十九年五月六日變更負責人為丁○○，八十九年八月十七日變
    更負責人為林秀鸞，九十年一月十二日轉讓與劉賢鈞經營。），在上址經營女子
    三溫暖，為圖減省電費之支出，於八十九年十二月間透過不知情之丙○○介紹從
    事水電工作之乙○○（由檢察官另案偵辦），而與乙○○共同基於損壞公務員委
    託第三人掌管電錶封鉛文書及改變電度表竊電之犯意聯絡，以新臺幣（下同）十
    五萬元之代價，委請乙○○於不詳時間，接續損壞臺灣電力股份有限公司（下稱
    臺電公司）設置於上址之委託「巧麗企業商行」掌管之電度表二具，即瓦時計（
    有效電度表、型式：Ｄ—六八Ｔ、規格：二二０伏特、五安培、製造編號：00
    000000號）及乏時計（無效電度表、型式：ＤＲ—六八Ｔ、規格：二二０
    伏特、五安培、製造編號：00000000號）上經濟部商品檢驗局委託財團
    法人臺灣大電力研究試驗中心檢定合格之同字號「封鉛」文書各一枚，使該二具
    電度表之端子蓋得以隨時拆卸，失其加封之意義，並打開該二具電度表之端子蓋
    ，更換電度表計量器內之齒輪蝸桿，以變更該度量衡定程之方法，致電表圓盤轉
    速變慢，而改變電度表內計量器之構造，使其計度失準，減少電費度數，以達減
    省電費支出之目的。又為掩飾其損壞電度表上「封鉛」及竊電之行為，復將上開
    封鉛利用接著劑黏合，嗣於九十年三月六日上午十一時許，為臺電公司臺北市區
    營業處稽查人員戊○○在上址稽查發覺，報警處理，並扣得前揭電度表二具，始
    悉其自八十九年十二月起至九十年三月六日止，以上開改變電度表竊電之方法，
    使「巧麗企業商行」之用電度數自八十九年一月份之十四萬四千七百二十度、八
    十九年三月份之十六萬二千八百八十度、八十九年五月份之十六萬二千四百度、
    八十九年七月份之十八萬五千六百度、八十九年九月份之十七萬九千三百六十度
    及八十九年十一月份之十七萬三千四百四十度遽減為九十年一月份之八萬二千六
    百四十度及九十年三月份之六萬一千六百八十度，計減省電費支出達一百六十七
    萬六千七百九十五元（依臺電公司九十年三月六日用電實地調查書所載用電設備
    －招牌燈、烤箱、馬達、烘衣機、洗衣機及A.C.等計算。）。
二、案經臺電公司臺北市區營業處訴由臺北市政府警察局中山分局移送臺灣臺北地方
    法院檢察署檢察官聲請以簡易判決處刑。
    理      由
一、訊據上訴人即被告丁○○固坦承有透過丙○○認識從事水電工作之乙○○，並交
    付十五萬元與乙○○，且巧麗企業商行之用電度數自八十九年十二月後即大幅降
    低等事實，惟矢口否認有何犯意及犯行，辯稱：我不具機電方面專門知識，係受
    乙○○之詐欺，誤信其可代為裝設合法之省電裝置，故先交付五萬元與乙○○，
    俟省電裝置發揮效用後再付尾款十萬元，不知乙○○是如何裝設省電裝置等語。
    經查，被告經營巧麗女子三溫暖，為圖減省電費之支出，於八十九年十二月間透
    過不知情之丙○○介紹從事水電工作之乙○○等情，業據證人丙○○於本院審理
    時證述在卷。乙○○並未裝設任何之審電裝置，於不詳時間，接續損壞臺電公司
    委託「巧麗企業商行」掌管之電度表二具，即瓦時計（有效電度表、型式：Ｄ—
    六八Ｔ、規格：二二０伏特、五安培、製造編號：00000000號）及乏時
    計（無效電度表、型式：ＤＲ—六八Ｔ、規格：二二０伏特、五安培、製造編號
    ：00000000號）上經濟部商品檢驗局委託財團法人臺灣大電力研究試驗
    中心檢定合格之同字號「封鉛」文書各一枚，使該二具電度表之端子蓋得以隨時
    拆卸，失其加封之意義，並打開該二具電度表之端子蓋，更換電度表計量器內之
    齒輪蝸桿，以變更該度量衡定程之方法，致電表圓盤轉速變慢，而改變電度表內
    計量器之構造，使其計度失準，復將上開封鉛利用接著劑黏合，於九十年三月六
    日上午十一時許，為臺電公司臺北市區營業處稽查人員即證人戊○○查獲，使「
    巧麗企業商行」之用電度數自八十九年一月份之十四萬四千七百二十度、八十九
    年三月份之十六萬二千八百八十度、八十九年五月份之十六萬二千四百度、八十
    九年七月份之十八萬五千六百度、八十九年九月份之十七萬九千三百六十度及八
    十九年十一月份之十七萬三千四百四十度遽減為九十年一月份之八萬二千六百四
    十度及九十年三月份之六萬一千六百八十度，計減省電費支出達一百六十七萬六
    千七百九十五元等情，業經證人戊○○於檢察官訊問時及本院審理時證述綦詳，
    並有財團法人臺灣大電力研究試驗中心九十一年三月十九日大電表字第九一０三
    —０三０九號函、臺電公司用電實地調查書、票據保管單、用電度數紀錄表等各
    一紙、現場照片二張等附卷可稽，且有電度表二具扣案可證，應堪認定。而證人
    即於案發時擔任上訴人特別助理之證人甲○○於本院審理時雖證稱：上訴人與乙○○在巧麗女子三溫暖辦公室談裝省電裝置之事情時，我有在場，我負責巧麗女
    子三溫暖之行政管理，上訴人請我在場瞭解，當天沒有談妥安裝省電裝置，當時
    我有問乙○○該省電裝置合不合法，乙○○說沒有問題等語（詳見本院九十二年
    十二月十六日審判筆錄）；惟經本院詢以：乙○○有無提到省電裝置裝置本身的
    費用？，其答稱：沒有。問：乙○○有無提到酬勞？其稱：沒有。問：你負責行
    政，為何裝置省電裝置你不在場？其稱：其他事務人員負責。問：裝置好是否有
    查看在何處裝置何東西？其稱：沒有。（同上本院審判筆錄），則證人甲○○既
    證稱其負責巧麗女子三溫暖之行政管理，事前並已意識到裝設省電裝置有合法性
    之問題，衡諸常理，當應注意所謂省電裝置裝設之各種情況，然其卻稱對於乙○○所稱之省電裝置究竟係屬何種電器之省電裝置？功能？費用？裝設過程？何人
    協助裝設？是否裝設完成？等情無所知悉，且事後亦未向臺電公司詢問及察看省
    電裝置設置之情形，顯與常情有違，所言尚難執為上訴人有利之認定。至上訴人
    雖辯稱係受乙○○之詐欺，方委由裝設省電裝置，不知乙○○是如何裝設省電裝
    置云云，依吾人日常生活經驗，所謂省電裝置，是指使用高效率用電設備，例如
    ：選用高ＥＥＲ值之冷氣機、採用省電燈泡或具有電子式安定器之日光燈、選購
    具有省電功能之辦公事務機器（通常可在持續十五分鐘未使用時，自動進入省電
    狀態）、以及使用具有節能標章之電冰箱、除濕機、電視機、洗衣機及螢光燈管
    等用電器具（詳見臺電公司之網址：http://www.taipower.com.tw/home_6_13.h
    tm），是所謂「省電裝置」，係指個別電器具備節能功能，且能提高電能之使用
    效率，減省電能於傳輸過程中產生不必要之損耗而言，而扣案之電度表二具，「
    瓦時計」即有效電度表係用以判斷電費之用，「乏時計」即無效電度表則係用以
    判斷功率之用，業據證人戊○○於本院審理時證述在卷（詳見本院審判筆錄），
    從而，電度表與省電裝置之裝置間並無任何關連，應可確認。上訴人於本院審理
    時復稱：我不認識乙○○，也不知他在何處工作，只有帶他去看電度表裝在何處
    ，未帶他去看電器設備，不知道他如何處理，乙○○沒有拿省電裝置給我看過，
    不知道他有無實際安裝省電裝置，他沒有更換省電招牌燈、省電馬達或任何用電
    實地調查書上所載之電器設備，我也沒有問乙○○省電裝置裝設在何處，且安裝
    後亦未察看，我從未向臺電公司查詢有無可在電度表合法安裝之省電裝置等語（
    詳見本院審判筆錄），則上訴人與乙○○僅第一次見面，交情不深，且始終辯稱
    不具備機電方面之專門知識，與乙○○會談裝設省電裝置時，事前竟未要求說明
    所裝設省電裝置之種類、裝設方式、裝設之處所、適用於何種電器用品等事項，
    且於乙○○裝設省電裝置時又未親自或指派員工在場陪同瞭解，而於事後亦未察
    看乙○○是否已完成裝設省電裝置、效用如何，即交付面額五萬元之支票一紙與
    乙○○，所辯實與事理相違。參以上訴人既不具備機電方面之專門知識，於乙○○未察看巧麗女子三溫暖之電路配置、電器用品使用狀態之前，即逕自帶領乙○○察看電度表所在位置，且於未詢問相關省電裝置問題之情形下，即詢問乙○○
    省電裝置之合法性問題，益證其與乙○○會談裝設省電裝置之事宜時，已認識到
    所謂「省電裝置」即係以改變電度表構造之方法，以達竊電之目的，所辯不足採
    信。上訴人與乙○○有共同損壞公務員委託第三人掌管之電度表「封鉛」文書及
    改變電度表竊電之犯意聯絡及行為分擔，應堪以認定，本件事證明確，上訴人犯
    行堪以認定，應予依法論科。
二、按臺電公司在用戶電度表上裝置之「封鉛」，一面刻有電力公司或臺電字樣，一
    面印有閃光圖案，既用以證明為電力公司所加封，即與刑法第二百二十條第一項
    所稱足以為表示其用意之證明者相當，自應以文書論，且已隨同出租之電度表，
    由用戶保管，如加以損壞，即應成立同法第一百三十八條損壞公務員委託第三人
    掌管之文書罪。查上訴人丁○○損壞電度表上之封鉛及改變電度表以達竊電目的
    等行為，核係犯刑法第一百三十八條之損壞公務員委託第三人掌管文書罪及電業
    法第一百零六條第三款之改變電度表竊電罪，所犯電業法第一百零六條第三款之
    改變電度表竊電罪與刑法第二百零六條後段之變更度量衡定程罪間，為法規競合
    ，依特別法優先於普通法適用原則，應論以電業法第一百零六條第三款之改變電
    度表竊電罪。被告與乙○○間有犯意聯絡及行為分擔，均為共同正犯。至被告共
    同損壞電度表封鉛文書之目的，在於更換傳動齒輪使電度表失效不準，故其所犯
    前開二罪，有方法目的之關係，為牽連犯，依刑法第五十五條規定，從一重之損
    壞公務員委託第三人掌管文書罪論處。原審對被告論罪科刑固非無見，然依度量
    衡法第九條及度量衡法施行細則第六條第十二款之規定，電度表為度量衡器之一
    種，故電業法第一百零六條第三款之改變電度表竊電罪，原即含有行使違背定程
    之度量衡之本質，原審既認定上訴人係損壞臺電公司之電度表封印鉛塊，更換電
    度表計量器內之齒輪蝸桿，以變更該度量衡定程之方法，致電表圓盤轉速變慢，
    而改變電度表內計量器之構造，使其計度失準，用以竊電等情，係犯電業法第一
    百零六條第三款之罪名，即不應再論以刑法第二百零六條後段之變更度量衡定程
    罪，其適用法則，難謂允當；又原審雖對於上訴人論以電業法第一百零六條第三
    款之改變電度表竊電罪，然對於上訴人竊電度數若干及減省之電費等與論罪科刑
    有關事項，並未於事實欄內詳予記載，復未說明其何以無法認定之理由，依上說
    明，尚不足以為適用法律之依據，自非適法。上訴人上訴意旨否認犯罪雖無可採
    ，然原判決既有上開可議之處，自應由本院撤銷改判。本院審酌上訴人前於七十
    年間因賭博案件，經臺灣高等法院判處罰金一千元確定，於七十一年九月十四日
    繳清罰金執行完畢，此有臺灣高等法院被告全國前案紀錄表在卷可按，犯罪之動
    機、目的，所生危害及犯罪後之態度等一切情狀，爰量處如主文所示之刑，以資
    懲儆。又按刑法第四十一條：「犯最重本刑為三年以下有期徒刑之罪，而受六個
    月以下有期徒刑或拘役之宣告，因身體、教育、職業或家庭之關係，執行顯有困
    難者，得以一元以上三元以下折算一日，易科罰金。」規定業於九十年一月四日
    修正、同年月十日公布、同年月十二日生效施行，修正後刑法第四十一條第一項
    ：「犯最重本刑為五年以下有期徒刑以下之刑之罪，而受六個月以下有期徒刑或
    拘役之宣告，因身體、教育、職業、家庭之關係或其他正當事由，執行顯有困難
    者，得以一元以上三元以下折算一日，易科罰金。但確因不執行所宣告之刑，難
    收矯正之效，或難以維持法秩序者，不在此限。」規定較修正前之規定有利於被
    告，自應依刑法第二條第一項前段規定適用修正後刑法第四十一條第一項規定，
    並諭知易科罰金之折算標準。末查，扣案之電度表二具內經變更定程之傳動齒輪
    計量器各一個（共二個），為違背定程之度量衡，應依刑法第二百零九條均宣告
    沒收。
據上論斷，應依刑事訴訟法第四百五十五條之一第一項、第三項、第三百六十九條第
一項前段、第三百六十四條、第二百九十九條第一項前段，電業法第一百零六條第三
款，刑法第十一條前段、第二條第一項前段、第二十八條、第一百三十八條、第五十
五條、修正後第四十一條第一項前段，罰金罰鍰提高標準條例第一條前段、第二條判
決如主文。
本案經檢察官呂建興到庭執行職務。
中      華      民      國    九十二    年    十二      月    三十      日
                                    臺灣臺北地方法院刑事第十一庭
                                        審判長法  官  劉方慈
                                              法  官  陳容正
                                              法  官  朱夢蘋
右正本證明與原本無異。
不得上訴。
                                              書記官  周小玲
中      華      民      國    九十三    年     一       月     二      日


司法院資訊處製作；財團法人民間司法改革基金會備份。
